ACORDAO-COMPLETO-2465654

ACÓRDÃO 18074/2021 ATA 37/2021 - SEGUNDA CÂMARA

VISTOS, relatados e discutidos estes autos que tratam de pedido de reexame interposto contra o Acórdão 9287/2020-TCU-Segunda Câmara,
ACORDAM os ministros do Tribunal de Contas da União, reunidos em sessão da Segunda Câmara, ante as razões expostas pelo relator e com fundamento no artigo 48 da Lei nº 8.443/92, c/c o artigo 286 do RI/TCU, em:
9.1. conhecer do recurso e, no mérito, dar-lhe provimento, afastando-se a multa aplicada;
9.2. dar ciência desta decisão ao Instituto Nacional de Colonização e Reforma Agrária e ao recorrente.

Em análise Pedido de reexame interposto por Juliano Pasqual.

Segunda Câmara

Instituto Nacional de Colonização e Reforma Agrária.

3. Interessados/Responsáveis/Recorrentes:
3.1. Interessado: Margarida Maria Vanderley Scotti (XXX.342.207-XX).
3.2. Responsável: Juliano Pasqual (XXX.507.796-XX).
3.3. Recorrente: Juliano Pasqual (XXX.507.796-XX).

Aroldo Cedraz.

13.1. Ministros presentes: Bruno Dantas (Presidente), Augusto Nardes (Relator), Aroldo Cedraz e Raimundo Carreiro.
13.2. Ministro que alegou impedimento na Sessão: Aroldo Cedraz.
13.3. Ministros-Substitutos presentes: Marcos Bemquerer Costa e André Luís de Carvalho.

AUGUSTO NARDES

Ministra Ana Arraes.

Adoto como relatório a instrução de peça 62, transcrita a seguir com ajustes de forma pertinentes, a qual foi elaborada no âmbito da Secretaria de Recursos (Serur) , e cujo encaminhamento teve anuência do dirigente daquela unidade e do representante do Ministério Público de Contas (peças 63 e 64) :
HISTÓRICO
2.	A síntese dos fatos que interessam à análise dos recursos em tela encontra-se bem sintetizada no voto que guiou a decisão recorrida (Rel. Min. Ana Arraes) , compensando a transcrição (peça 31) :    
2. A Secretaria de Fiscalização de Pessoal - Sefip, após a realização das medidas saneadoras, afirmou na instrução à peça 19 que:
a) não obstante as informações da entidade, prestadas em julho/2018, sobre a exclusão da parcela da URP dos proventos da inativa, a determinação do subitem 9.2.1 somente foi cumprida em janeiro de 2019;
b) mesmo tendo a entidade asseverado, na mesma data, que enviaria o comprovante de ciência da interessada, o documento não foi anexado aos autos;
c) também não foi cadastrado novo ato concessório em nome da beneficiária.
3. Em decorrência disso, a unidade técnica efetuou a audiência do diretor de Gestão Administrativa do Incra quando da edição do acórdão monitorado (Juliano Pasqual) , mas ele não apresentou razões de justificativa.
4. Assim, a Sefip propôs, em suma, i) aplicar ao gestor a multa prevista no art. 58, inciso IV, da Lei 8.443/1992 e ii) determinar ao Incra que cadastre novo ato concessório de aposentadoria em nome da aposentada e envie a esta Corte o comprovante da data em que ela tomou ciência da decisão, com vistas à reposição ao erário dos valores indevidamente pagos desde então.
5. O Ministério Público junto ao TCU - MPTCU manifestou-se de acordo com a proposta da unidade técnica, exceto quanto à determinação para se cadastrar novo ato concessório, uma vez que o acórdão monitorado não conteve comando nesse sentido, por ter considerado legal o ato de aposentadoria.
6. Com as vênias por divergir da unidade técnica nesse ponto, entendo que assiste razão ao MPTCU, em face do conteúdo da deliberação deste Tribunal. De fato, o ato em tela foi considerado legal, porque dele não constatava a parcela relativa à URP, que foi incluída posteriormente aos proventos.
7. No mais, devem ser efetivadas as demais medidas sugeridas, haja vista que está evidenciado, ao menos, o descumprimento do subitem 9.2.3 do acórdão monitorado, além do atraso injustificado no atendimento do subitem 9.2.1, porquanto o gestor de Pessoal foi notificado da deliberação em outubro de 2017 (peças 9 e 11) e, apesar da reiteração daquele expediente, recebida em janeiro/2018 (peças 13-14) , e da realização de audiência (peças 22-23) , não apresentou justificativas.
8. Ressalva-se que a audiência foi feita em relação à demora em excluir do contracheque da inativa a parcela impugnada e à ausência de cadastro de novo ato concessório de aposentadoria em nome da ex-servidora (peça 19) ; porém, a última ocorrência foi descaracterizada.
9. Além disso, está prejudicada a análise do cumprimento do subitem 9.2.2 do Acórdão 8924/2017-TCU-Segunda Câmara pela ausência de juntada do comprovante de ciência da interessada.
10. Assim, em atenção às disposições do art. 22, § 2º, da Lei de Introdução às Normas do Direito Brasileiro, tem-se que o não atendimento a determinação deste Tribunal configura conduta relativamente grave, inclusive diante dos custos incorridos nas ações de monitoramento.
11. Por outro lado, neste caso, devem ser sopesados o fato de o responsável não figurar nos registros do Cadirreg (sistema deste Tribunal para cadastro de contas julgadas irregulares) e a pouca representatividade dos valores pagos indevidamente (cerca de R$ 5.900,00, se considerados os 14 meses decorridos desde o mês seguinte ao da primeira notificação até o último mês em que ocorreu o pagamento da parcela de R$ 422,73 - peça 16) .
12. Desse modo, proponho que a multa a ser imputada por este Tribunal seja de R$ 4.000,00, pouco mais de 6% do valor máximo fixado pela Portaria TCU 8/2020 (R$ 64.920,00) .
2.1.	Irresignado com relação à multa que lhe fora aplicada, o recorrente apresentou o recurso ora em exame. 
ADMISSIBILIDADE
3.	Reitera-se o exame de admissibilidade realizado pelo Sar/Serur (peça 52) , que opinou pelo conhecimento do recurso, nos termos do artigo 48 da Lei 8.443/1992, c/c os artigos 285 e 286, parágrafo único, do RI/TCU, suspendendo-se os efeitos dos itens 9.2, 9.3 e 9.4 do Acórdão 9287/2020-TCU-Segunda Câmara. O Excelentíssimo Senhor Ministro João Augusto Ribeiro Nardes, mediante despacho de peça 54, concordou com esta unidade técnica. 
MÉRITO	
4. Delimitação
4.1	Constitui objeto do presente pedido de reexame definir se a multa aplicada ao recorrente deve ou não ser mantida. 
5. 	Da multa aplicada ao recorrente
5.1.	O recorrente alega, em suma, que não pode ser responsabilizado por informações de terceiros que davam conta de que a determinação havia sido cumprida. Alega ainda que recebeu as mesmas informações passadas ao TCU e cogita a possibilidade de má-fé ou dolo da parte técnica da entidade jurisdicionada que passou informações inverídicas ao TCU. Nesse sentido, alega o seguinte:
Ora, veja-se que, ainda, que este Recorrente tivesse tido a chance de conhecer que o TCU não havia sido informado sobre as providências adotadas pelo INCRA para cumprimento de sua decisão e que, portanto, tivesse que subscrever ofício direto a esse Órgão de Controle, o faria informando sobre o fiel cumprimento da determinação desse TCU, em especial, do subitem 9.2.1. do mencionado Acórdão 8924/2017-TCU-Segunda Câmara, pois, assim as áreas técnicas informaram lucidamente em documentos no processo SEI. Todas as informações constantes em processo regular aberto para instrução e cumprimento da determinação desse TCU indicavam precisamente que as áreas técnicas haviam adotado as providências para exclusão de parcela irregular dos proventos da inativa. (peça 40, p. 21, grifos no original) .
Análise:
5.2.	Com razão o recorrente. De fato, como se demonstrará, as áreas técnicas repassaram informações erráticas (senão falsas) tanto ao TCU quanto internamente, no Incra. 
5.3.	Não se pode dizer que houve omissão por parte do recorrente. Ele bem elucida os fatos, provando o alegado com imagens do referido despacho, nos seguintes termos (peça 40. p. 8-9) :
A Diretoria de Gestão Administrativa do INCRA (DA) , pela qual este Recorrente respondia como Gestor, por sua vez, atendendo o requerido exarou o despacho, no dia seguinte à sua ciência, 1/11/2017, diretamente para a Coordenação-Geral de Gestão de Pessoas (DAH) com o objetivo de essa unidade tomasse conhecimento, analisasse o inteiro teor do referido Acórdão 8924/2017-TCU-Segunda Câmara e adotasse as medidas atinentes à decisão desse Egrégio Tribunal. Veja-se o documento abaixo: (...) .
Note-se que a Divisão responsável encaminhou cópia do Acórdão 8924/2017-TCU-Segunda Câmara para a Superintendência do INCRA no Estado do Rio de Janeiro (SR-07) , por meio do Memorando nº 3.934/2017/DAH-1/DAH/DA/SEDE/INCRA, datado de 7/11/2017.
5.5.	Além disso, alega o recorrente que a servidora teria sim sido notificada da decisão do TCU, uma das causas da multa do gestor:
Uma vez recebido o Memorando supramencionado pela SR-07, o Assistente de Administração José Alves Pereira notificou administrativamente a servidora Margarida Maria Vanderley Scotti sobre a decisão desse nobre Tribunal de Contas, já em 9/11/2017. Essa mesma Notificação Administrativa foi, então, recebida pela citada servidora em 23/11/2017, conforme documentação abaixo. (peça 40, p. 10-11) .
5.6.	Atesta-se ainda que os gestores do Incra não ficaram inertes e solicitaram à área responsável informações sobre o cumprimento das determinações do TCU, e receberam a informação de que a exclusão havia sido, de fato, efetivada (peça 40, p. 13) :
Posteriormente, em 11/12/2017, o servidor Adílson Moura dos Santos, Chefe de Divisão da Coordenação-Geral de Gestão de Pessoas da Diretoria de Gestão Administrativa do INCRA (DAH-01) , solicita informações à SR-07 visando conhecer se, de fato, fora excluída a parcela relativa ao percentual de 26,05% (URP) , Rubrica 10289, em atendimento ao Acórdão 8924/2017-TCU-Segunda Câmara. Veja-se o despacho abaixo: 
 (...) 
Em novo despacho, em 14/12/2017, o servidor José Alves Pereira, Assistente de Administração da SR-07, comunica prontamente que "retorno o presente processo, após proceder a citada exclusão através do SIGEPE". Veja-se documento abaixo: (...) .
5.7.	Após essas informações, o recorrente demonstrou que a área responsável pelo comando no SIGEPE havia assegurado aos gestores, em diversas oportunidades, o cumprimento da decisão do TCU. Inclusive, o mesmo servidor que lhe garantiu a ocorrência da exclusão, informou o mesmo ao TCU, conforme se observa (peça 40, p. 15-16) :
o servidor Adílson Moura dos Santos, Chefe de Divisão da DAH-01 (INCRA/SEDE) ratifica o cumprimento da determinação desse nobre Tribunal afirmando que:
"de acordo com a decisão do TCU em comendo, foi excluído a Decisão judicial em desfavor da servidora MARGARIDA MARIA VANDERLEY SCOTTI, a partir da folha de pagamento do mês 01/2018". (grifamos) 
Ou seja, objetivamente, a eficácia da decisão desse nobre Tribunal, considerando o rito processual e os prazos internos do INCRA para lançamento e fechamento da folha de pagamentos de seus servidores ativos, inativos e pensionistas, produziria todos os seus efeitos a partir do mês 1/2018.
5.8.	No caso em apreço, o não cumprimento tempestivo da determinação do TCU só foi descoberto devido a cobranças por parte da auditoria interna do Incra:
Há que se destacar do supracitado despacho que, não se estava cobrando a necessidade de cumprimento da decisão desse Tribunal de Contas, que decidiu pela exclusão daquela parcela dos proventos da referida servidora, mas tão somente a necessidade de se informar ao TCU sobre as providências adotadas. Ou seja, da acurada leitura e análise da instrução processual presente no SEI nº 54000-012957/2017-84, concluía-se que aquela decisão havia sido sim cumprida, bastando tão somente cientificar aquele egrégio Órgão de Controle. Note que o auditor-chefe inicia seu documento mencionando expressamente 2 (dois) despachos assinados pelas áreas técnicas
que afirmam haver cumprido a decisão do TCU.
Em atenção à cobrança da Auditoria Interna, no dia 13/7/2018, a servidora Eva Maria de Souza Sardinha, Coordenadora- Geral de Gestão de Pessoas (DAH) , responde direto para esse Tribunal
e de maneira categórica:
"[...]
Sobre o assunto, informamos que as correções necessárias na folha de pagamento da beneficiária MARGARIDA MARIA VANDERLEY SCOTTI foram realizadas, excluindo-se dos proventos da interessada a parcela relativa ao percentual de 26,05% (URP) ". (grifamos) 
O documento, abaixo, constante em processo SEI é cristalino. (...) .
5.9.	Todas as afirmações do recorrente foram respaldadas em documentos oficiais, processos SEI, cujas imagens foram coladas ao longo de seu recurso (peça 40) e que possuem fé pública.
5.10.	Embora se entenda que a responsabilidade final pelo cumprimento das determinações do TCU seja direcionada aos gestores das unidades jurisdicionadas, há situações que são excepcionais. 
5.11.	No caso concreto, tem-se que dois servidores atestaram o cumprimento da determinação do TCU e responderam que a exclusão da reubrica ilegal havia ocorrido. Tais respostas foram direcionadas não apenas às unidades do Incra, mas também ao próprio TCU. Logo, esses servidores atraíram para si a responsabildiade de suas afirmações categóricas e deveriam ter sido ouvidos em audiência, pois eles é quem atestaram, erroneamente, o cumprimento de determinação, a qual deveria ser cumprida especificamente no setor deles.
5.12.	Diante disso, concorda-se com o recorrente quando ele alega que:
Com certeza, este Recorrente também seria levado ao engano de achar que a decisão do TCU havia sido sim cumprida, pois da análise do processo SEI nº 54000-012957/2017-84 não restaria outra conclusão senão essa possível. Todas as áreas técnicas do INCRA envolvidas diretamente com a operacionalização do comando exarado pelo TCU informaram haver cumprido a decisão desse Tribunal, dentro do prazo legal.
Ora, revestido de boa-fé todos aqueles documentos assinados no SEI pelas áreas técnicas, como poderia então este recorrente imaginar que, de fato, a operacionalização dos comandos no SIAPE para exclusão da parcela irregular dos proventos da inativa não fora realizada, ainda que tivesse tido a oportunidade de aferir o fiel cumprimento da decisão desse tribunal?
5.12.	Assim, entende-se que, de fato, a operacionalização dos comandos no SIAPE não era de responsabilidade direta do gestor recorrente. Responsabilizá-lo por isso seria impor demasiado encargo aos gestores, desconsiderando a segregação de funções, mormente quando, categoricamente, há a informação de que os referidos comandos já haviam sido feitos.
5.13.	Por todo o exposto, entende-se que a multa aplicada ao gestor não deve ser mantida.
CONCLUSÃO
6.	Diante do exposto, conclui-se que a multa aplicada ao recorrente não deve ser mantida.
PROPOSTA DE ENCAMINHAMENTO
9.	Diante do exposto, com base no art. 48 da Lei n. 8.443/92, submete-se o presente processo à consideração superior, propondo a adoção das seguintes medidas:
a) conhecer do pedido de reexame e, no mérito, dar-lhe provimento para tornar sem efeito os itens 9.2., 9.3. e 9.4 do Acórdão 9287/2020-TCU-Segunda Câmara, afastando-se a multa aplicada a Juliano Pasqual, ex-diretor de Gestão Administrativa do Incra.
b) Informar ao (s) recorrente (s) e demais interessados do acórdão a ser proferido, destacando que o relatório e o voto que o fundamentam podem ser acessados por meio do endereço eletrônico www.tcu.gov.br/acordaos.
	É o relatório.

não há.

Procurador Rodrigo Medeiros de Lima.

APOSENTADORIA. MONITORAMENTO. DETERMINAÇÃO NÃO CUMPRIDA. MULTA AO GESTOR. PEDIDO DE REEXAME. ARGUMENTOS SUFICIENTES PARA ALTERAR O ACÓRDÃO RECORRIDO. PROVIMENTO.

APOSENTADORIA (APOS)

Secretaria de Recursos (Serur); Secretaria de Fiscalização de Integridade de Atos e Pagamentos de Pessoal e de Benefícios Sociais (Sefip).

Examina-se pedido de reexame subscrito por Juliano Pasqual, ex-diretor de Gestão Administrativa do Instituto Nacional de Colonização e Reforma Agrária - Incra, interposto contra o Acórdão 9287/2020-TCU-Segunda Câmara, Relatora Ministra Ana Arraes.
2.	De plano, ratifico o exame preliminar de admissibilidade no sentido de conhecer do recurso, vez que preenchidas as condições previstas no art. 48 da Lei nº 8.443/92.
3.	No mérito, assiste razão à Secretaria de Recursos (Serur) , acompanhada pelo Ministério Público junto ao TCU, cujos argumentos incorporo às minhas razões de decidir, quanto ao provimento do recurso.
4.	A análise efetuada pela unidade de instrução deixou patente que a pretensão recursal merece acolhida, vez que o gestor não ficou inerte, tendo solicitado as informações aos setores responsáveis que certificaram a exclusão determinada.
5.	Conforme se pode depreender do exame dos autos, "5.11. No caso concreto, tem-se que dois servidores atestaram o cumprimento da determinação do TCU e responderam que a exclusão da rubrica ilegal havia ocorrido. Tais respostas foram direcionadas não apenas às unidades do Incra, mas também ao próprio TCU. Logo, esses servidores atraíram para si a responsabilidade de suas afirmações categóricas e deveriam ter sido ouvidos em audiência, pois eles é quem atestaram, erroneamente, o cumprimento de determinação, a qual deveria ser cumprida especificamente no setor deles."
6.	Portanto, considerando as circunstâncias específicas do caso concreto em exame, acolho a proposta de provimento do recurso, considerando suficientes as razões de justificativa apresentadas pelo gestor, afastando-se a multa aplicada.
	Ante as razões expostas, VOTO no sentido de que seja dado provimento a este pedido de reexame, nos termos do acórdão que ora submeto à apreciação deste Colegiado.
TCU, Sala das Sessões, em 26 de outubro de 2021.
Ministro JOÃO AUGUSTO RIBEIRO NARDES 
Relator